臺灣高等法院民事判決　　　　　　　　　 93年度上字第233號
上　訴　人　乙○○
訴訟代理人　李佳翰　律師
上　訴　人　甲○○
訴訟代理人　薛博允　律師
上列當事人間侵權行為損害賠償事件，兩造對於中華民國92年12
月31日臺灣板橋地方法院92年度訴字第1919號第一審判決各自提
起上訴，本院於94年3月29日言詞辯論終結，判決如下：
    主  文
原判決關於駁回甲○○下開第二項之訴部分及訴訟費用之裁判均
廢棄。
乙○○應再給付甲○○以新台幣壹佰柒拾肆萬肆仟零陸拾肆元自
民國九十二年一月七日起至清償日止，按年息百分之五計算之利
息。
甲○○其餘上訴駁回。
乙○○之上訴駁回。
第一、二審訴訟費用由乙○○負擔。
    事實及理由
一、上訴人甲○○起訴主張：上訴人乙○○為上訴人甲○○之四
    哥，負責處理先父陳大江之遺產繼承事宜，乙○○於民國83
    年8月間告訴甲○○應分攤遺產稅新台幣（下同）485萬4,19
    8元及交際費25萬4,545元，合計510萬8,743元（下稱系爭款
    項），甲○○不疑有詐，乃簽發臺灣省合作金庫三重支庫之
    支票2紙交乙○○於83年9月1日兌領， 嗣因訴外人即兩造胞
    姐陳淑霞告知遺產稅係以土地抵繳，並非以現金繳納，始知
    受騙，陳淑霞並自訴乙○○詐欺 （原法院89年自字第120號
    ，下稱自訴案），乙○○始於90年6月29日返還甲○○510萬
    8,742元，惟甲○○受有自83年9月1日起至90年6月29日止不
    能利用系爭款項相當於利息之損失，按法定利率年息百分之
    五計算為174萬4,064元，爰請求乙○○賠償上開損害及自90
    年6月30日起算法定遲延利息之判決 （原審判決乙○○應給
    付甲○○174萬4,064元，駁回其餘之訴，兩造各就敗訴部分
    上訴），並上訴聲明：(一)原判決不利於甲○○部分廢棄。(二)
    乙○○應給付甲○○174萬4,064元 自90年6月30日起至清償
    日止按年息百分之五計算之利息。對乙○○上訴之答辯聲明
    ：駁回對造之上訴。
二、上訴人乙○○則以：甲○○知悉以土地抵繳遺產稅，並在抵
    繳遺產稅同意書上蓋章，乙○○並無詐欺。縱有詐欺，因甲
    ○○迄未撤銷該受詐欺之意思表示，乙○○受領系爭款項有
    法律上之原因，亦無給付利息之義務等語，資為抗辯，並上
    訴聲明：(一)原判決不利於乙○○部分廢棄。(二)甲○○在第一
    審之訴駁回。對甲○○上訴之答辯聲明：駁回對造之上訴。
三、甲○○主張乙○○為伊四哥，負責處理先父陳大江之遺產繼
    承事宜， 乙○○於83年8月間告訴伊應分攤系爭款項之遺產
    稅，伊乃簽發支票交乙○○於83年9月1日兌領，嗣乙○○於
    90年6月29日返還伊系爭款項之事實，業據提出支票為證（
    原審卷71－73頁），且為乙○○所不爭執，自堪信為真實。
四、甲○○另主張乙○○明知陳大江之遺產稅係以土地抵繳，並
    非以現金繳納，竟向伊詐稱要分攤遺產稅，伊不疑有詐而交
    付系爭款項之事實，雖為乙○○所否認，並以前開情詞置辯
    ，惟查：
  (一)乙○○並未告知甲○○關於以繼承土地抵繳遺產稅一事，而
    係以需先繳納每人應分攤之遺產稅為由，要求甲○○及另繼
    承人陳淑霞、陳朝榮繳納遺產稅分攤額等情，業據陳淑霞於
    自訴案指述綦詳，並經陳朝榮於該案證稱：乙○○開會時說
    每個人要繳485萬4,198元的遺產稅，乙○○意思是說要先收
    錢，才去繳納，伊當場就開支票給乙○○，乙○○並沒有跟
    伊說是一邊收錢，一邊抵繳，是後來伊聽自訴人說，才知道
    乙○○是用土地來抵繳遺產稅，伊認為乙○○跟伊收遺產稅
    的錢，竟又申請抵繳土地，伊才沒有跟乙○○再來往等語（
    自訴案卷89年7月6日及91年8月15日訊問筆錄）， 核與甲○
    ○於該案證稱：伊沒有去開會，是乙○○打電話到伊臺北市
    ○○○路公司，說要交遺產稅，伊就開立支票交付乙○○，
    伊不清楚乙○○有無去繳遺產稅，是後來自訴人告訴伊，乙
    ○○根本沒去繳，伊就調出支票紀錄，發現支票都在乙○○
    戶頭下提示等語相符 （見自訴案卷89年10月5日訊問筆錄）
    ，倘甲○○事先已知悉乙○○係申請以土地抵繳遺產稅，則
    應繳納之遺產稅已有來源並待處理，甲○○何以願先交付現
    金？可見甲○○主張伊因不知乙○○已申請土地抵繳遺產稅
    ，方簽發支票交予乙○○兌領，應可採信。乙○○辯稱甲○
    ○知悉要一邊收取各繼承人應分攤之遺產稅，一邊申請土地
    抵繳遺產稅云云，顯悖常情，並不足採。乙○○於本院仍執
    陳詞主張甲○○知悉以遺產土地抵繳遺產稅云云，顯無可取
    。
  (二)按遺產稅或贈與稅應納稅額在30萬元以上，納稅義務人確有
    困難，不能一次繳納現金時，得於前項規定納稅期間內，向
    該管稽徵機關申請，分十二期以內繳納；每期間隔以不超過
    二個月為限，並准以課徵標的物或其他易於變價或保管之實
    物一次抵繳；次按申請抵繳稅款之實物，不合於遺產及贈與
    稅法第30條第2項規定者， 主管稽徵機關應即述明不准之理
    由，通知納稅義務人仍按原核定繳納期限繳納。如不准抵繳
    之通知書送達納稅義務人時，已逾原核定繳納期限或距原核
    定繳納期限不滿10日者，應准納稅義務人於通知書送達日起
    10日內繳納， 遺產及贈與稅法第30條第2項及其施行細則第
    45條第2項分別定有明文。 又繼承人若於限繳期限內申請以
    土地抵繳遺產稅，即無滯納金及滯納利息問題。查陳大江遺
    產稅繳納事宜， 限繳日期因行政救濟展延迄日為83年8月21
    日，乙○○於同年月13日申請以台北縣三重市○○○段長泰
    小段155地號及仁義段1707地號土地抵繳遺產稅， 未逾限繳
    日期，無滯納金及滯納利息之事實，為兩造所不爭執，乙○
    ○於同年8月13日申請實物抵繳， 主管稽徵機關於同年月24
    日至現場查勘，有土地抵繳遺產稅函及現場查勘記錄可稽（
    原審卷59－61頁），依上該規定，主管稽徵機關若不准許應
    即述明不准之理由通知納稅義務人即乙○○仍按原核定繳納
    期限繳納，然主管稽徵機關並未有任何通知，且陳大江之遺
    產稅已於84年3月21日辦竣抵繳，並於84年4月14日完成登記
    為台北市所有，倘如乙○○所云因不知土地抵繳能否通過，
    所以一邊收取遺產稅，一邊申請抵繳，則乙○○何以未於84
    年間辦竣土地抵繳事宜後即結算退款，反待至陳淑霞自訴其
    詐欺後，始於90年6月29日返還甲○○系爭款項？ 乙○○上
    開所辯，不足為採。乙○○以上開事由為幌向甲○○收取系
    爭款項，顯有不法所有意圖。
  (三)甲○○雖於自訴案中自承抵繳遺產稅同意書上印文為伊所有
    ，係伊至代書處蓋用一事（見自訴案一審卷(三)76頁），然主
    張伊未見過該抵繳遺產稅同意書等語，查乙○○於83年間為
    申報陳大江之遺產稅，曾申請將遺產14筆土地捐贈台北市三
    重市公所，有申請書可參（見本院卷77頁），且參以證人即
    代書吳國興於自訴案證稱：當初乙○○找伊先辦理一部份土
    地捐贈給政府的手續，捐贈後遺產就少了，捐的問題解決後
    ，才核定遺產稅，乙○○就要實際辦抵繳遺產稅，捐贈跟抵
    繳是二件事，但前後相隔不太久等語（見自訴案一審卷(三)38
    4頁）， 另證人即撰立上開抵繳遺產稅同意書之吳國興代書
    事務所職員胡月娥於同案亦證稱：捐贈申請書與抵繳遺產稅
    同意書是同一時期製作，伊表格做好後，由吳國興通知乙○
    ○，乙○○通知其他繼承人來蓋印，陳淑霞有來看表格，然
    後蓋章，當時伊拿做好的表格給繼承人等，伊跟陳淑霞說這
    個表格你看，就是要做這些事情，抵繳遺產稅同意書上各繼
    承人的簽名是伊寫的等語（見自訴案一審卷(三)385、469頁）
    ，再佐以甲○○並不否認知悉全體繼承人本即擬以捐贈土地
    以達減少支出遺產稅之目的，則胡月娥於同一時期製作完畢
    捐贈土地申請書及抵繳遺產稅同意書後，將該二份文件一併
    交由甲○○蓋印，胡月娥又未特別說明所蓋用之表格係作何
    用途之情形下，甲○○因被通知係辦理土地捐贈一事，則其
    前往吳國興代書事務所蓋印時，是否知悉所蓋印者含抵繳遺
    產稅同意書即值斟酌，況乙○○並未告知甲○○關於以土地
    抵繳遺產稅一事，已如上述，且該同意書上各繼承人包括甲
    ○○之簽名又非其等親簽，而係由代書代簽，繼承人僅蓋章
    而已，尚難僅憑甲○○曾至代書處蓋印一節，即認甲○○知
    悉並同意以土地抵繳遺產稅。
  (四)又乙○○詐騙甲○○等交付繳納遺產稅款項，業經刑事法院
    判處有期徒刑1年，緩刑3年確定，有原法院89年度自字第12
    0號及本院92年度上易字第2368號刑事判決可稽， 是乙○○
    辯稱伊無詐欺云云，並無足採。
五、按因故意或過失，不法侵害他人之權利者，負損害賠償責任
    ；故意以背於善良風俗之方法，加損害於他人者亦同；又按
    負損害賠償責任者，除法律另有規定或契約另有訂定外，應
    回復他方損害發生前之原狀；因回復原狀而應給付金錢者，
    自損害發生時起，加給利息，民法第184條第1項及 第213條
    第1項、第2項分別定有明文。查本件乙○○於83年9月1日詐
    取甲○○510萬8,743元，雖於90年6 月29日返還，惟於上開
    期間，甲○○無法使用上開被騙取之金錢，遭受可預期使用
    收益如按法定利率計算之利息損害為174萬4,064元，為兩造
    所不爭執（見原審卷97頁），則甲○○依侵權行為之法律關
    係請求乙○○給付174萬4,064元，洵屬正當，應為准許。又
    甲○○係本於上開侵權行為規定，請求乙○○賠償其上開利
    息損失，核與甲○○是否撤銷該受詐欺之意思表示無關，是
    乙○○辯稱甲○○迄未撤銷該受詐欺之意思表示，伊受領系
    爭款項有法律上之原因，無給付利息之義務云云，並非可採
     。原審命乙○○應給付甲○○174萬4,064元部分， 自無不
    合，乙○○就此部分上訴指摘原判決不當，為無理由，應予
    駁回。
六、又按給付無確定期限者，債務人於債權人得請求給付時，經
    其催告而未為給付，自受催告時起，負遲延責任；其經債權
    人起訴而送達訴狀，或依督促程序送達支付命令，或為其他
    相類之行為者，與催告有同一之效力；債務人遲延者，債權
    人得請求其賠償因遲延而生之損害，民事訴訟法第229條第2
    項及第231條第1項亦分別定有明文。查乙○○騙取甲○○51
    0萬8,743元之時間為83年9月1日， 乙○○雖於90年6月29日
    返還該款項，惟依上述規定， 乙○○除於90年6月29日返還
    510萬8,742元外，尚應賠償上開可預期之利益損失174萬4,0
    64元，此項損失債權之給付並無確定期限。甲○○係於91年
    12月26日提起附帶民事訴訟時始為請求，自該起訴狀繕本送
    達翌日（即92年1月7日）起乙○○始負遲延責任，在該日之
    前乙○○並無遲延責任， 是甲○○請求乙○○給付該174萬
    4,064元自92年1月7 日起至清償日止按年息百分之五計算之
    法定遲延利息，洵屬正當，應予准許，原審就此部分為甲○
    ○敗訴之判決，尚有未合，甲○○就此部分之上訴為有理由
    ，爰予廢棄改判如主文第2項所示。 至甲○○請求乙○○給
    付該174萬4,064元自90年6月30日起至92年1月6 日止按年息
    百分之五計算遲延利息部分，因乙○○尚不負遲延責任，自
    無給付之義務，原審就此部分駁回甲○○之請求，核無不合
    ，甲○○就此部分上訴為無理由，應予駁回。
七、至兩造其餘攻繫或防禦方法及未經援用之證據，經本院斟酌
    後，認為均不足以影響本判決之結果，自無逐一詳予論駁之
    必要，併此敘明。
八、據上論結，本件乙○○之上訴為無理由，甲○○之上訴為一
    部有理由，一部無理由，依民事訴訟法第449條第1項、第45
    0條、第79條，判決如主文。
中　　華　　民　　國　　94　　年　　4　　月　　12 　　日
                  民事第十四庭審判長法  官　劉靜嫻
                                    法  官　陳昆煇
                                    法  官　陳駿璧
正本係照原本作成。
甲○○不得上訴。
乙○○如不服本判決，應於收受送達後20日內向本院提出上訴書
狀，其未表明上訴理由者，應於提出上訴後20日內向本院補提理
由書狀（均須按他造當事人之人數附繕本）上訴時應提出委任律
師或具有律師資格之人之委任狀；委任有律師資格者，另應附具
律師資格證書及釋明委任人與受任人有民事訴訟法第466條之1第
1項但書或第2項（詳附註）所定關係之釋明文書影本。
中　　華　　民　　國　　94　　年　　4 　　月　　13　　日
　　　　　　　　　　　　　　　　　　書記官  黃　愛
附註：
民事訴訟法第466條之1（第1項、第2項）：
對於第二審判決上訴，上訴人應委任律師為訴訟代理人。但上訴
人或其他法定代理人具有律師資格者，不在此限。
上訴人之配偶、三親等內之血親、二親等內之姻親，或上訴人為
法人、中央或地方機關時，其所屬專任人員具有律師資格並經法
院認為適當者，亦得為第三審訴訟代理人。
